【裁判字號】    89,訴,1816
【裁判日期】    900831
【裁判案由】    求償股款
【裁判全文】
臺灣桃園地方法院民事判決  八十九年度訴字第一八一六號
    原      告  丙○○
                戊○○
                甲○○
                己○○
                庚○○
    訴訟代理人  乙○○
                丁○○
    法定代理人  辛○○
右當事人間求償股款事件，本院判決如左：
    主      文
被告應給付原告乙○○新台幣壹拾捌萬元、原告丙○○新台幣玖拾萬元、原告丁○○
新台幣壹拾捌萬元、原告甲○○新台幣陸萬元、原告戊○○新台幣陸萬元、原告己○○新台幣陸萬元、原告庚○○新台幣參萬元及均自民國九十年一月二十二日起至清償
日止，按年息百分之五計算之利息。
訴訟費用由被告負擔。
    事      實
甲、原告方面：
一、聲明：如主文第一項所示。
二、陳述：被告於民國八十八年十一月間向原告發出該公司辦理現金增資認購書，以
    每股溢價新台幣（下同）十五元向原告收取股款計一百四十七萬元，被告於八十
    八年十二月四日收取上開款項，迄今將至一年，卻未辦理現金增資，迭經函電相
    催被告退還股款，未見成效。為此，爰依公司法第二百七十六條相關規定，公司
    發行新股超過股款繳納期限，不能完成增資，股東得撤回認股，由公司返回其股
    款，並加給法定利息，為此提起本訴。
三、證據：提出存證信函暨回執影本各一件、現金增資認股繳款書收據影本七件、被
    告公司九十年第一次股東臨時會議事錄為證。
乙、被告方面：
    被告未於最後言詞辯論其日到場，據其以前到庭所為之聲明及陳述如左：
一、聲明：駁回原告之訴。
二、陳述：
（一）按公司法第二百七十六條規定，股份有限公司發行新股之已認購而繳款之股東
      ，其欲撤回認股者，必須具備下列二條件：（一）須已逾繳款期限而仍有未經
      認購或已認購而撤回或未繳股款者。（二）該撤回認股人須先定一個月以上之
      相當期限催告公司使認購足額並繳足股款，而公司逾期仍不能完成者。倘上開
      二要件缺一，則該撤回認股之意思表示即不生效力。
（二）本件被告公司八十九年度股東臨時會決議辦理現金增資四億四千二百二十三萬
      元，發行新股四千四百二十二萬三千股，以每股十五元溢價發行，繳款期限為
      八十八年十一月二十二日至八十八年十二月四日，而被告公司未能於上開繳款
      期限屆滿前募足前開新股。然原告僅於八十九年十月二十七日寄發三重正義郵
      局第九九四號存證信函予被告表明「撤回認股」，並未依公司法第二百七十六
      條第一項之規定踐行「定一個月以上期限催告，使認購足額並繳足股款」之程
      序，依前揭說明，原告之撤回認股意思表示即不發生效力。
（三）被告公司九十年一月十七日九十年度第一次股東臨時會已決議將現金增資額調
      整為一億一千二百七十九萬元，分為一千一百二十七萬九千股，一次發行，隨
      後並已募足上開調整後之增資款及繳足價款，並印妥股票通知各認股股東前來
      領取。被告之發新新股既已募足及繳足股款，原告即無再依公司法第二百七十
      六條第一項之規定再行催告被告之權利。
三、証據：提出被告公司九十年度第一次股東臨時會議事錄影本一件、領取增資股票
    通知單影本一件為證。
    理      由
一、本件被告未於言詞辯論期日到場，核無民事訴訟法第三百八十六條各款所列情形
    ，爰依原告之聲請由其一造辯論而為判決。
二、原告起訴主張：被告於八十八年十一月間向原告發出該公司辦理現金增資認購書
    ，以每股溢價十五元向原告收取股款計一百四十七萬元，被告於八十八年十二月
    四日收取上開款項，迄今將至一年，卻未辦理現金增資，迭經函電相催被告退還
    股款，未見成效，爰依公司法第二百七十六條規定撤回認股請求被告返回股款等
    語。被告則以：原告前揭催告未定一個月以上之相當期限，不符公司法第二百七
    十六條所定催告之要件，且被告業於九十年一月十七日九十年度第一次股東臨時
    會決議將現金增資額調整為一億一千二百七十九萬元，分為一千一百二十七萬九
    千股一次發行，並已募足上開調整後之增資款及繳足價款，原告即無再依公司法
    第二百七十六條第一項之規定再行催告被告之權利等語置辯。
三、原告主張上開事實，業據提出現金增資認股繳款書收據影本七件、存證信函暨回
    執影本各一件為證，且為被告所不爭，堪信為真實。按股份有限公司發行新股超
    過股款繳納期限，而仍有未經認購或已認購而撤回或未繳股款者，其已認購而繳
    款之股東，得定一個月以上之期限，催告公司使認購足額並繳足股款，逾期不能
    完成時，得撤回認股，由公司返回其股款，並加給法定利息，公司法第二百七十
    六條定有明文。又股份有限公司依公司法第二百六十七條第三項規定為認股通知
    及公告，應解為對原有股東為是否認股之要約，以原有股東為認股之意思表示為
    承諾，雙方意思即告合致，股東本有依約繳交認購股款之義務，不得任意撤回。
    惟公司法為保障投資人權益，特於公司法第二百七十六條第一項規定如超過繳納
    股款期限，仍有未經認購或已認購而撤回或未繳股款者，已認購而繳款之股東，
    得定一個月以上之期限，催告公司使認購足額並繳足股款，逾期不能完成時，得
    撤回認股請求公司返回股款之規定。此定催告一個月以上之期限，旨在促使公司
    盡速完成認購新股並繳足股款，而賦予公司一個月期轉寰處理空間。茍公司於受
    催告起，逾一個月之相當期間仍不能完成認購新股並繳足股款，或確定公司不能
    完成認購新股並繳足股款，應認已行催告之股東得撤回其所認發行新股，請求返
    還股款，始符公司法保障投資人權益之法意。查本件原告依被告公司八十九年度
    股東臨時會決議辦理現金增資四億四千二百二十三萬元，發行新股四千四百二十
    二萬三千股，以每股十五元溢價發行，繳款期限為八十八年十一月二十二日至八
    十八年十二月四日，計分別認購股數及繳交股款如下：原告乙○○一萬二千股、
    股款十八萬元，原告丙○○六萬股，股款九十萬元，原告丁○○一萬二千股，股
    款十八萬元，原告甲○○四千股、股款六萬元，原告戊○○四千股、股款六萬元
    ，原告己○○四千股、股款六萬元、原告庚○○二千股、股款三萬元，有上開現
    金增資認股繳款書收據影本七件可稽。惟被告遲未完成認購新股並繳足股款，原
    告嗣於八十九年十月二十七日寄發三重正義郵局第九九四號存證信函予被告表明
    因被告遲逾發行新股繳納期限未履行發行新股之行為，請求返還股款，並限被告
    於八十九年十月底告知處理方式，應解為原告限期催告被告完成認購新股並繳足
    股款，原告所定期限雖不相當，惟被告逾一個月之相當期間仍不能完成認購新股
    並繳足股款，嗣並於九十年一月十七日以九十年度第一次股東臨時會決議調整發
    新新股股數，即確定公司不能完成前揭認購新股並繳足股款行為，則原告於八十
    九年十一月二十八日起訴，並以追加起訴狀於九十年一月二十一日送達被告表明
    撤回認股請求返還股款，揆之前揭說明，應生合法撤回認股之效力。從而，原告
    依公司法第二百七十六條第一項之規定，訴請被告返還如主文所示各該股款予原
    告，及自追加起訴狀繕本送達被告翌日即九十年一月二十二日起至清償日止，依
    年息百分之五計算之法定遲延利息，為有理由，應予准許。
四、據上論結，本件原告之訴為有理由，依民事訴訟法第三百八十五條第一項前段、
    第七十八條，判決如主文。
中      華      民      國    九十    年      八      月    三十一    日
                                    臺灣桃園地方法院民事第二庭
~B法      官  熊祥雲
右為正本係照原本作成
如對本判決上訴須於判決送達後廿日內向本院提出上訴狀
中      華      民      國    九十    年      九      月    四    日
~B法院書記官  游  誼


司法院資訊處製作；財團法人民間司法改革基金會備份。
